【裁判字號】    97,訴,583
【裁判日期】    981022
【裁判案由】    返還價金等
【裁判全文】
臺灣屏東地方法院民事判決  97年度訴字第583號
    原      告  甲○○
    訴訟代理人  孫守濂律師
                李慶榮律師
    被      告  丙○○
    訴訟代理人  乙○○
                蔡建賢律師
上列當事人間請求返還價金等事件，本院於民國98年10月8 日言
詞辯論終結，判決如下：
    主      文
被告應將坐落屏東縣林邊鄉○○段三一二地號土地，權利範圍六
八八五分之三九○○，於民國九十三年十月十四日，以拍賣為登
記原因之所有權移轉登記塗銷。
訴訟費用由被告負擔。
    事實及理由
一、被告雖抗辯：縱被告與被繼承人丁○○所為屬脫法行為及通
    謀虛偽意思表示（被告否認之），然被告就系爭土地之所有
    權移轉登記，係基於本院已終結確定之強制執行程序，原告
    所主張之內容，與本院強制執行程序無關，原告既未依強制
    執行法之規定提出異議或第三人異議之訴，該強制執行程序
    既已終結，自不得復行異議，且原告亦未撤銷抵押權，而被
    告之抵押權又已經執行受償塗銷而不存在，原告亦不得再行
    塗銷，故原告先位聲明之請求並不具權利保護要件，其請求
    並不合法等語。然查，原告先位聲明係主張被告與丁○○間
    就被告於強制執行程序中承受系爭土地之行為屬通謀虛偽之
    意思表示，應為無效，而訴請被告塗銷以拍賣為原因之所有
    權移轉登記，自與是否有於執行程序終結前先提出異議或塗
    銷抵押權等訴訟無關，故被告抗辯原告先位之請求欠缺權利
    保護要件，為不合法云云，委無可採。
二、按訴狀送達後，原告不得將原訴變更或追加他訴，但請求之
    基礎事實同一或不甚礙被告之防禦及訴訟之終結者，不在此
    限，民事訴訟法第255 條第1 項第2 款、第7 款分別定有明
    文。查原告起訴時之聲明原為：被告丙○○應將坐落屏東縣
    林邊鄉○○段312 地號土地面積6663.62 平方公尺持分3900
    /6885 （下稱系爭土地）所有權移轉登記為被告丁○○（已
    另成立訴訟上和解）所有。嗣變更、追加聲明為先位聲明：
    如主文第1 項所示，及先位之備位聲明：被告與丁○○間就
    系爭土地於民國93年10月6 日所為之拍賣行為，及93年10月
    14日之移轉登記行為應予撤銷；被告並應塗銷該所有權移轉
    登記。後位之備位聲明：(一)被告應給付原告新臺幣（下同）
    5,504,675 元，及自98年7 月10日之準備書狀繕本送達翌日
    起至清償日止，按年息5%計算之利息。(二)願供擔保請准宣告
    假執行。並追加先位聲明之請求權基礎為民法第113 條之規
    定，及追加後位備位聲明之請求權基礎為民法第184 條第1
    項後段之規定（見第105 、106 、111 、115 、116 、149
    頁）。經核，原告請求之基礎事實，均係基於系爭土地以拍
    賣為原因之所有權移轉登記應否塗銷，及拍賣行為是否無效
    等所生之糾紛，爭點有其共同性，且訴訟及證據資料有同一
    性，基礎事實應屬同一，且不甚礙被告之防禦及訴訟之終結
    ，故上開訴之變更、追加，合於前揭規定，應予准許。
三、原告起訴主張：
（一）被繼承人丁○○於86年9 月13日將系爭土地以5,504,675
      元之價格出售予原告，原告已於同日付清價金，約定丁○○應向土地之抵押權人臺灣中小企業銀行（下稱臺灣中小
      企銀）清償借款並塗銷抵押權後，將土地移轉登記為原告
      所有，丁○○為擔保該筆土地過戶義務之履行，則以該筆
      土地於同日設定登記第二順位之抵押權予原告，並將土地
      所有權狀正本交付原告執有。詎丁○○事後竟違約，未向
      銀行清償抵押債務，致系爭土地遭銀行行使抵押權，遭本
      院查封拍賣。強制執行過程中，丁○○提供資金贈與其子
      即被告丙○○，而由被告於93年10月6 日向法院承購買回
      系爭土地，並於93年10月14日登記取得土地所有權。嗣丁○○及被告迄今仍未將系爭土地移轉登記予原告，原告乃
      於97年9 月3 日以存證信函催告丁○○10日內將系爭土地
      移轉登記予原告，逾期不為過戶，原告即解除買賣契約，
      不另為解除契約之意思表示，並請求丁○○於解約效力發
      生後7 日內返還買賣價金5,504,675 元及自受領日起算至
      清償日止按年息5%計算之利息。丁○○97年9 月4 日收函
      後於翌日以存證信函回復略稱：伊已無權將土地過戶予原
      告，解除契約回復原狀返還價金部分，伊承認債務，有能
      力時再予返還等語。
（二）先位聲明部分：
    1.丁○○為逃避原告依買賣契約對其主張之權利，有意向訴
      外人即債權人力富資產管理股份有限公司（下稱力富公司
      ）或謝勝合買受債權及抵押權，卻礙於強制執行法第113
      條準用第70條第6 項：「債務人不得應買」之禁止規定，
      故乃以其子即被告為名義上之買受人，於取得債權及抵押
      權後，為達脫產及避免原告追償之目的，2 人基於通謀虛
      偽之意思，在丁○○不曾向被告借貸，被告亦無資力出借
      之情形下，由丁○○製作不實之債權證明即簽發面額1,51
      4,437 元之本票1 張，交由被告具狀誑稱丁○○在92年1
      月10日還另積欠其上開金額之借款未還，以墊高債權金額
      ，並聲請拍賣及承受。終因執行法院寄予原告之拍賣通知
      未送達原告，致原告不知有拍賣之事而未能及時主張實體
      及程序上之權利，執行法院因此准許被告承受之請求，因
      而使原告之抵押權消滅而未能受償分文。按不動產之拍賣
      ，債務人得否參與應買，與拍賣之性質有關。查依強制執
      行法所為之拍賣，通說係解釋為買賣之一種，即債務人為
      出賣人，拍定人為買受人，而以拍賣機關代替債務人立於
      出賣人之地位，故債務人若於其不動產被拍賣時再參加投
      標，則同時兼具出賣人與買受人之地位，與買賣須有出賣
      人與買受人兩個主體，因雙方意思表示一致而成立買賣契
      約之性質有違，自應解為債務人不得參與應買。此不僅強
      制執行法第113 條準用第70條第6 項明定：「債務人不得
      應買。」且最高法院80年臺抗字第143 號判例亦明揭此旨
      。依被告所陳：「（為何謝勝合沒有登記抵押權，而是由
      力富資產管理公司轉讓給你？）這要問他本人才知道。」
      、「我父親沒有開這張本票給我」、「（本院92年度拍字
      第1069號卷內之聲請書是誰寫的？）不是我簽名蓋章的，
      我不知道是誰幫我辦的。」、「（為何執行卷第107 頁債
      權讓渡書上一開始是蓋丁○○的章、第110 頁通知書一開
      始是蓋你的章？）我不知道，這不是我蓋的章。」、「（
      為何90萬元就可以買到568 萬元的債權？）這要問謝勝合
      才知道。」等語。是若被告所述屬實，則就其父親丁○○
      為何要簽立執行卷內發票日92年1 月10日、到期日92年6
      月10日、面額1,514,437 元之本票？其拍賣聲請書之內容
      如何？其與謝勝合間所立債權讓渡書如何製作？為何其能
      僅以約1/6 之代價，即買到高額債權及抵押權等事項，均
      不知情。而此等事實，若非與被告自己係基於何等之考量
      購得系爭債權與抵押權及購買之對象為何人有關，即係與
      其所買得之債權如何實現、能否實現有關，被告竟均渾然
      不知，顯見其確係丁○○、代書謝勝合所利用迴避強制執
      行法上開規定之人頭而已。再觀諸證人戊○○所證：「（
      這筆錢如何給被告的？）我從郵局領出來，被告跟我二姐
      夫丁○○來跟我拿的。」、「（借錢有無約定還款的日期
      、利息？）沒有，因為我有打電話問我二姐，他說短時間
      無法還錢。」、「因為我跟被告沒有接觸，問我二姐比較
      清楚... 只有拿錢的時候我二姐夫一起來... 他說他們很
      想買回一塊地。」、「（你有無問你二姐關於買地的事情
      ？）是的，我二姐說假如妳可以的話，就借給我們。」等
      語。可知真正想要買回系爭土地之人，為丁○○夫婦，而
      非被告。惟因強制執行法上揭禁止規定致丁○○無法自己
      買回，始以被告為買受債權與抵押權、聲請拍賣、以債權
      抵繳承受之人頭。再佐以被告92年度綜合所得稅各類所得
      資料清單，其在當年度之全年所得亦不過8,000 元而已，
      其93年全年之所得亦不過僅48,000餘元而已，其顯無相當
      資力得花費90萬元買受系爭債權與抵押權、更非有相當資
      力足以償還向證人戊○○所借60萬元之人。則有意向債權
      人力富公司購買債權與抵押權之人及有意買回系爭土地之
      人，究係被告抑或丁○○夫婦？已不言自明。是依民法第
      87條規定，被告與丁○○間之拍賣行為應屬無效。
    2.按當事人為迴避強行法規之適用，以迂迴方法達成該強行
      法規所禁止之相同效果之行為，乃學說上所稱之脫法行為
      ，倘其所迴避之強行法規，係禁止當事人企圖實現一定事
      實上之效果者，而其行為實質達成該效果，違反法律規定
      之意旨，即非法之所許，自屬無效（最高法院87年臺上字
      第2843號著有判決要旨）。被告與丁○○所為顯屬脫法行
      為，而規避強制執行法上開規定，以遂丁○○逃避對原告
      應負契約義務之目的，故本院同意被告承受並以債權抵繳
      買受價金尾款4,544,000 元之買賣契約，應為無效。
    3.丁○○為逃避原告之債權，及迴避債務人不得應買之禁止
      規定，藉由被告之名義，經代書謝勝合之協助，購買臺灣
      中小企銀之債權及抵押權，並藉被告名義對自己行使抵押
      權，且杜撰虛偽之1,514,437 元借款債權，以利抵繳承受
      ，避免須再給付價金予法院分配予原告，同時遂行其將土
      地所有權隱匿於被告名下之脫產目的。核被告所為，明顯
      違反善良風俗，依民法第72條之規定，其與丁○○間承買
      系爭土地之行為，亦應無效。
（三）備位聲明部分：
    1.被告本身並無固定之工作與豐厚之收入，其於92年9 月間
      並無相當之存款，資力有限，竟以90萬元之代價向代書謝
      勝合買受臺灣中小企銀對其父即丁○○之借款債權，且買
      賣之價金其自己僅能負擔40萬元而已，剩餘價款猶須向阿
      姨戊○○借貸，此為其所自認，並有其提出之郵局存摺、
      客戶歷史交易清單及臺灣銀行存摺明細可證。在如此超出
      自己資力一倍以上之情形下，舉債購買他人之呆帳債權，
      已明顯有違常情，且縱認被告行使抵押權聲請拍賣系爭土
      地之行為及聲請承受之行為，並非無效，惟其既非自行出
      資承受，自屬無償受讓。而債務人丁○○於被告92年3 月
      間，並無其他可供執行或足以償還原告買賣價金之財產，
      故被告之受讓行為有害及原告之權利，依民法第244 條第
      1 項、第4 項規定，原告自得訴請撤銷拍賣承受之行為，
      並聲請命被告回復原狀。
    2.退萬步言，縱認被告係自己出資購買系爭債權及抵押權，
      其購買之借款呆帳債權，債務人即為自己之父親丁○○，
      若購入之目的在為父親免除債務，或許情有可原；然其購
      得後竟為協助丁○○脫產及逃避原告追償之目的，與丁○○、謝勝合基於通謀虛偽之意思，對同住一家之父親丁○○行使抵押權，並製作虛偽不實之債權證明即上述本票1
      紙，並向法院誑稱丁○○在92年1 月10日曾向其借款未還
      云云，以墊高債權金額，聲請拍賣；並於拍賣過程中，佯
      以債權人已與債務人達成協議，願以568 萬元（即與其受
      讓之債權原本金額相當）為第一次拍賣底價，如無人應買
      ，債權人願以同條件承買以終結此案云云，使執行法院因
      而准其底價及承受，藉此消滅原告之抵押權。核被告與丁○○所為，顯有違誠信原則，並顯係以背於善良風俗之方
      法加損害於原告之債權及抵押權。再依證人謝勝合所證：
      是被告聲請拍賣系爭土地，他跟我買抵押權時，自己聲請
      拍賣，這樣才能塗銷第二順位抵押權等語。足證被告行使
      抵押權聲請拍賣，顯係出於消滅原告抵押權之故意。綜上
      ，被告行使抵押權聲請拍賣，顯係出於消滅原告抵押權之
      故意，並利用形式上合法之執行程序，實現其與丁○○阻
      撓原告基於買賣關係取得所有權之意圖，且以前述方法影
      響法院定拍賣之底價、以利其以不實之債權金額抵繳承受
      後應繳付之價金後猶有剩餘，進而使原告之債權完全無法
      受償分文，渠等所為顯係以背於善良風俗之方法，加損害
      於原告之債權及抵押權。準此，原告依民法第184 條第1
      項後段之規定，自亦得向被告請求損害賠償。
（四）對被告抗辯所為之陳述：
    1.被告雖辯稱伊取得系爭土地之所有權，係因土地上第一順
      位之抵押權人臺灣中小企銀將其債權讓與力富公司，該公
      司再轉讓與謝勝合，謝勝合再將債權於92年8 月29日以90
      萬元之代價賣予被告，故被告係以抵押權人之身分承受系
      爭土地之所有權云云。惟查，被告平日並無固定之工作與
      豐厚之收入，其於92年8、9月間在臺灣銀行帳戶之存款不
      過141 元而已，在東港郵局帳戶之存款不過45萬餘元而已
      ，其傾全部之存款亦無相當之資力足以購買系爭土地上之
      第一順位抵押權及擔保之債權。故被告所辯是否屬實，顯
      然有疑。
    2.被告雖又辯稱購買債權所需之價金及費用係以自己之存款
      提領40萬元現金，並向證人戊○○借款60萬元支付云云。
      惟查，被告在東港郵局之帳戶於92年8 月26日固有提領40
      萬元現金之紀錄，但該筆提款是否確用以購買臺灣中小企
      銀對丁○○之債權及抵押權？是否確實交付出賣人謝勝合
      ？並非無疑。另戊○○在鳳山中山路郵局之帳戶於92年8
      月27日固亦有提領60萬元現金之紀錄，但該款項是否確曾
      出借予被告？若是出借予被告，何以被告卻只需開立合計
      50萬元之本票？若被告確係該60萬元之借用人，其所開立
      之本票依理當係交由借款債權人戊○○收執，供為債權之
      證明，何以卻仍在被告之手而得提出為證？再者，依被告
      所述，其畢全部之積蓄存款，猶向戊○○借貸，目的只為
      向謝勝合購得債權及抵押權，惟此舉不僅將使其由原本之
      小有存款，變為負債之人，且帳戶內之存款因而殆盡，所
      換得之土地權利還僅為持分並非全部之所有權！如此買賣
      顯然有悖情理，難認為真。
    3.被告雖舉代書謝勝合之證詞，主張其係自費向謝勝合以90
      萬元之代價購得臺灣中小企銀之債權及抵押權云云。惟依
      本院向屏東縣東港地政事務所函調之92年9 月10日收件字
      第52130 號土地登記申請書所示，臺灣中小企銀之抵押權
      應是由力富公司讓與被告，而非謝勝合。退萬步言，縱認
      係謝勝合所出售，然謝勝合係至92年9月1日始與力富公司
      簽立「債權買賣合約書」，亦即在92年9 月1 日之前，其
      尚未取得該筆債權之任何權利，何以被告竟在92年8 月26
      日即知提領40萬元？何以即知謝勝合一定會買得該筆債權
      及一定會出售予自己？何以其在尚未與謝勝合達成買賣契
      約前，甚至謝勝合都尚未向力富公司買得權利之前，即已
      在92年8 月29日換妥臺銀本行支票90萬元？凡此俱見被告
      並無自己出資購買債權之事實，被告在相關權利轉讓之文
      件上簽章，不過是出名之人頭而已，並無自己買受之事實
      。況被告與丁○○所以會以通謀虛偽之方式，借由被告出
      名買受債權及抵押權，並進而行使，以達消滅原告抵押權
      ，並使原告在拍賣之過程中無法分配分文之目的，其方法
      正是謝勝合所教導，謝勝合關於有利於被告之證言，自非
      全然可信。再觀諸謝勝合與被告所簽立之「債權讓渡書」
      ，其讓渡日期上猶曾蓋用債務人即被告丁○○之印章，其
      印文與丁○○在同日於債權讓與通知書上簽名下方之印文
      同一，而被告於該通知書上也曾蓋用自己之印章，即知出
      面受讓債權之人事實上為丁○○而非被告，被告不過係出
      名之人頭而已。
（五）綜上，爰依民法第242 條、第113 條（先位聲明部分）、
      第244 條第1 項、第4 項（先位之備位聲明部分）及第18
      4 條第1 項後段（後位之備位聲明）等規定提起本件訴訟
      等語，並為先位聲明如主文第1 項所示，及為先位之備位
      聲明：被告與丁○○間就系爭土地於93年10月6 日所為之
      拍賣行為，及93年10月14日之移轉登記行為應予撤銷；被
      告並應塗銷該所有權移轉登記。且為後位之備位聲明：(一)
      被告應給付原告5,504,675 元，及自98年7 月10日之準備
      書狀繕本送達翌日起至清償日止，按年息5%計算之利息。
      (二)願供擔保請准宣告假執行。
四、被告則以：
（一）原告先位聲明之請求並不具權利保護要件，其請求並無理
      由。蓋依原告之主張，縱被告與丁○○所為屬脫法行為及
      通謀虛偽意思表示（被告否認之），原告所主張之脫法行
      為，乃指丁○○簽發面額1,514,437 元本票，而上揭本票
      縱係無效或不存在，並不影響抵押權登記之效力，更不影
      響本院強制執行之效力，而被告係依法應買，被告就系爭
      土地之所有權移轉登記並無任何瑕疵。退步言之，被告就
      系爭土地之所有權移轉登記，係基於本院已終結確定之強
      制執行程序，原告所主張之內容，與本院強制執行程序無
      關，原告既未依強制執行法之規定提出異議或第三人異議
      之訴，該強制執行程序既已終結，自不得復行異議，原告
      所提之質疑既非執行程序之瑕疵事項，並不影響該強制執
      行程序，更不得就已依法終結之強制執行聲明異議或主張
      不法，故原告先位聲明之主張，並不合法，且顯然與其請
      求內容不符。因此，縱原告本件之事實主張為真（被告否
      認之），原告所得請求撤銷之標的係被告所持丁○○之本
      票，及就系爭土地之所有權所設定之抵押權，非系爭土地
      所有權移轉行為。而依原告之主張，縱被告取得系爭土地
      之抵押權之資金來源有瑕疵（被告否認之），原告並未撤
      銷上揭抵押權，在抵押權未經撤銷前仍合法存在，且被告
      之系爭抵押權又已經執行受償塗銷而不存在，原告亦不得
      再行塗銷。因此，原告既不得主張被告之抵押權有何不合
      法，被告係行使抵押權，並基於合法執行程序而受讓移轉
      登記，上揭強制執行程序已終結且確定，依法基於執行程
      序行為之系爭土地所有權移轉登記不得撤銷；依原告之主
      張原告所得撤銷之標的係為抵押權，上揭抵押權既已不存
      在，原告之請求不合法且無理由。
（二）被告取得系爭土地之所有權，係因第一順位抵押權人臺灣
      中小企銀讓與債權予力富公司，再轉讓與謝勝合，謝勝合
      再於92年8 月29日讓與債權予被告，經本院93年度執字第
      3482號以第一順位抵押權人承受該土地而取得所有權。被
      告係以90萬元之價格向謝勝合購買該債權，承受抵押物時
      之法院拍賣2 成保證金及相關費用，亦係被告向謝勝合借
      款，90萬元之來源為被告所有東港郵局存摺40萬元之現金
      ，及向證人戊○○借款之60萬元，至今仍欠50萬元未還清
      ，故當時自有資金約100 萬元以支付購買債權及相關費用
      。被告之資金來源非父親丁○○，因丁○○長年氣喘領有
      殘障手冊，已數年無工作且無經濟能力，均為子女所扶養
      ，故被告購買債權及承受系爭土地，顯非丁○○所無償贈
      與。
（三）又按民法第244 條之撤銷權，自債權人知有撤銷原因時起
      ，一年間不行使，或自行為時起，經過十年而消滅，民法
      第245 條定有明文。原告之備位聲明主張，依民法第244
      條之詐害債權撤銷權規定, 請求撤銷被告承受系爭土地所
      有權，惟本院於93年9 月8 日通知原告上揭強制執行分配
      債權金額，原告已知悉本件被告承受系爭土地所有權，而
      遲至97年11月17日始起訴，且未依法行使撤銷權，早已罹
      於除斥期間，故其備位聲明亦無理由等語置辯，並聲明：
      (一)原告之訴及假執行之聲請均駁回。(二)如受不利判決，願
      供擔保請准宣告免為假執行。
五、原告主張丁○○於86年9 月13日將系爭土地以5,504,675 元
    之價格出售予原告，原告已於同日付清價金，約定丁○○應
    向土地之抵押權人臺灣中小企銀清償借款並塗銷抵押權後，
    將土地移轉登記為原告所有，丁○○為擔保該筆土地過戶義
    務之履行，則以該筆土地於同日設定登記第二順位之抵押權
    予原告，並將土地所有權狀正本交付原告執有。詎丁○○事
    後竟違約，未向銀行清償抵押債務，致系爭土地遭銀行行使
    抵押權，遭本院查封拍賣，強制執行過程中，被告於93年10
    月6 日向法院承受系爭土地，並於93年10月14日登記取得土
    地所有權。嗣丁○○未將系爭土地移轉登記予原告，原告乃
    於97年9 月3 日以存證信函催告其於10日內將系爭土地移轉
    登記，逾期原告即解除買賣契約，並請求其於解約後7 日內
    返還買賣價金5,504,675 元及利息。丁○○97年9 月4 日收
    函後於翌日以存證信函回復稱伊已無權將土地過戶予原告，
    解除契約回復原狀返還價金部分，伊有能力時再予返還等語
    等事實，業據提出土地登記謄本、他項權利證明書、抵押權
    設定契約書及存證信函等文件為證（見第8 至17頁），且為
    被告所不爭執，復經本院依職權調閱本院93年度執字第3482
    號執行卷宗查核屬實，堪信為真正。至原告主張丁○○為逃
    避原告依買賣契約對其主張之權利，以被告為名義上之買受
    人，為達脫產及避免原告追償之目的，與被告基於通謀虛偽
    之意思，由丁○○製作不實之債權證明即簽發面額1,514,43
    7 元之本票1 張，交由被告具狀稱丁○○在92年1 月10日還
    另積欠其上開金額之借款未還，以墊高債權金額，並聲請拍
    賣及承受，屬脫法行為，並違反善良風俗，依民法第87條及
    第72條等規定，渠等間承買系爭土地之行為，應屬無效。及
    主張強制執行過程中，丁○○提供資金贈與被告以購買系爭
    抵押權及債權，致害及原告之債權，原告得依民法第244 條
    第1 項、第4 項規定，訴請撤銷拍賣承受之行為，並聲請命
    被告回復原狀。又被告、丁○○與謝勝合基於通謀虛偽之意
    思，製作虛偽不實之上開本票，並於拍賣過程中佯以債權人
    已與債務人達成協議，願以568 萬元為第一次拍賣底價，如
    無人應買，債權人願以同條件承買以終結此案云云，使執行
    法院因而准其底價及承受，藉此消滅原告之抵押權，核渠等
    所為，有違誠信原則，並顯係以背於善良風俗之方法加損害
    於原告之債權及抵押權，原告亦得依民法第184 條第1 項後
    段之規定向被告請求損害賠償等情，則為被告所否認，並以
    前詞置辯。經本院與兩造協議簡化爭點，所整理之爭點為：
    (一)先位聲明部分：被告與丁○○有無通謀虛偽由被告以拍賣
    之方式承受系爭土地？或成立脫法行為？或違反善良風俗，
    而導致買賣無效，被告應將系爭土地以拍賣為原因之所有權
    移轉登記塗銷？(二)先位之備位聲明部分：原告得否依民法第
    244 條第1 項、第4 項規定，訴請撤銷拍賣及移轉登記的行
    為並請求塗銷所有權移轉登記？(三)後位之備位聲明部分：原
    告得否依民法第184 條第1 項後段之規定，請求被告給付5,
    504,675 元及法定遲延利息？茲將本院得心證之理由分別敘
    述如下：
（一）先位聲明部分：被告與丁○○有無通謀虛偽由被告以拍賣
      之方式承受系爭土地？或成立脫法行為？或違反善良風俗
      ，而導致買賣無效，被告應將系爭土地以拍賣為原因之所
      有權移轉登記塗銷？
    1.本院依原告之聲請，調閱本院92年度拍字第1069號拍賣抵
      押物事件卷宗，發現聲請狀事實及理由欄內載有：「...
      相對人（按指丁○○）於民國92年1 月10日向聲請人（按
      指被告）借款金額新臺幣1,514,437 元。」等語，並附上
      同面額之本票影本1 紙（發票人：丁○○、發票日：92年
      1 月10日、票號：470852），有聲請狀1 份附於該卷宗可
      稽。惟據被告於本院言詞辯論時稱：「（有無借這筆錢給
      你爸爸？）沒有。（那為何你父親要開這張本票給你？《
      提示93年執字第3482號執行卷第5 頁後面的本票》）我父
      親沒有開這張本票給我。（你沒有借這筆錢給你父親，為
      何聲請拍賣抵押物的聲請書要附上這張本票？）我沒有借
      錢給我父親，因為我沒有那麼多錢。（聲請書是誰寫的？
      《提示本院92年度拍字第1069號卷》）不是我簽名蓋章的
      ，我不知道是誰幫我辦的。」等語（見第119 頁），可知
      被告與其父丁○○間並無該筆1,514,437 元之借貸關係存
      在，而上開本票應係不實之債權證明。參以丁○○原積欠
      臺灣中小企銀、該銀行讓與債權予訴外人力富公司、力富
      公司再讓與證人謝勝合及謝勝合再讓與被告之債權，本金
      均為5,685,563 元，有債權讓與書及債務人通知書各3 份
      足憑（見前開執行卷第105 至110 頁）；而此債權金額加
      上本票之面額1,514,437 元，為720 萬元，適與系爭抵押
      權之權利價值本金最高限額720 萬元相同，顯見係以不實
      之借款債權墊高抵押權所擔保之債權額，目的在讓執行法
      院准許債權人以承受拍賣標的物之方式執行，且防止若標
      的物遭拍定，第二順位之抵押權人即原告分配到價金。
    2.復依被告所述：「（為何90萬元可以買到568 萬元的債權
      ？）這要問謝勝合才知道。」等語（見第120 頁），及被
      告於系爭強制執行事件係由證人謝勝合代理並擔任送達代
      收人，有民事委任書及聲請狀各1 份可佐（見執行卷第11
      3 、121 頁）；再參以丁○○曾於93年7 月26日與被告聯
      名具狀：債權人與債務人已達成協議，願以568 萬元為第
      一次拍賣底價，如無人應買，債權人願以同條件承受終結
      此案等語，向執行法院聲請續行拍賣及重訂第一拍底價，
      此亦有聲請狀1 份足稽（見執行卷第87頁），及前述被告
      不知悉係何人替其辦理聲請拍賣抵押物事件，其亦未在聲
      請書上簽名、蓋章，及聲請強制執行事件之聲請書有附上
      其所不知之前揭本票1 紙等情，堪認被告應係前開聲請拍
      賣抵押物及強制執行事件，債務人丁○○之人頭而已，而
      由謝勝合負責辦理所有之債權、抵押權讓與及聲請拍賣系
      爭土地事宜，至被告本人實際上並無聲請法院拍賣系爭土
      地之意思存在。
    3.被告抗辯其向謝勝合購買系爭債權之資金90萬元，其中60
      萬元係其向小阿姨戊○○所借一節，並提出存摺往來明細
      及本票等文件為證（見本卷第37至44頁）。然依證人戊○○於本院證述：「（這筆錢如何給被告的？）我從郵局領
      出來，被告跟我二姐夫丁○○來跟我拿的。（為何要借錢
      給他們？）被告來找我時，我也考慮很久，我也打電話給
      他媽媽，就是我的二姐，他說『他們』會還，我跟我二姐
      感情很好，所以就借錢給『他們』。（你是借錢給誰？）
      借錢給被告。（為何你要問你二姐的意見？）因為我跟被
      告沒有接觸，問我二姐比較清楚。（借錢過程中，你二姐
      夫有無說什麼？）沒有。只有拿錢的時候我二姐夫一起來
      。（他有無說借錢的目的？）他說『他們』很想要『買回
      』一塊地，但是那塊地沒有告訴我。（沒有錢為何要買地
      ？）他說是不足的金額，問我可不可以借給『他們』。（
      你有無問你二姐關於買地的事情？）是的，我二姐說假如
      你可以的話，就借給『我們』，我基於信任我二姐，且被
      告有工作，就借錢給被告。」等語（見第120 、121 頁）
      。而由該證人所稱係丁○○陪同被告取款，及迭次陳述前
      開「他們」等語，則此筆60萬元之款項確否僅係被告個人
      所借貸？尚非無疑。又徵之該證人所述「他們很想要『買
      回』一塊地」等語，及系爭土地拍賣前為丁○○所共有，
      故其始需「買回」等情，足見本件應係丁○○欲買回系爭
      土地，礙於其本身為債務人，依法不得應買，始以被告之
      名義向證人戊○○借貸，並與證人謝勝合一同進行系爭抵
      押權、債權讓與被告及聲請拍賣抵押物、強制執行與承受
      標的物等事宜，由此益證被告僅為本件拍賣之人頭而已，
      而其本身亦甘作人頭，並配合丁○○辦理借貸、抵押權、
      債權讓與及聲請系爭強制執行等事宜，而無真實欲承買系
      爭土地之意思存在。
    4.另據證人謝勝合結證：「（你把系爭土地上抵押權以九十
      萬元出售給被告丙○○，是你去找他們的？）是我去找他
      們的，因為有其他假扣押的地要談，也是被告丁○○跟林
      鳳英的地，且他們假如願意配合移轉假扣押土地的所有權
      給我，我就會撤銷假扣押及代償第一順位抵押權，因為我
      是假扣押債權人，這樣他們也可以得到免除其他債務的好
      處。（誰聲請拍賣系爭土地？）被告丙○○，他跟我買抵
      押權時，自己聲請拍賣，這樣才能塗銷第二順位抵押權。
      」等語（見第54頁）。可知證人謝勝合當初是找丁○○及
      其配偶莊林鳳英談系爭土地與其他遭假扣押之土地有關債
      務是否一併處理之問題，而此事並非被告所能決定，蓋系
      爭土地及其他遭假扣押之土地當時均非被告所有，故由此
      與證人謝勝合會商之過程，可知丁○○確有利用系爭執行
      程序「買回」系爭土地之動機。
    5.按「不動產之拍賣，債務人得否參與應買，與拍賣之性質
      有關。查依強制執行法所為之拍賣，通說係解釋為買賣之
      一種，即債務人為出賣人，拍定人為買受人，而以拍賣機
      關代替債務人立於出賣人之地位（最高法院四十七年臺上
      字第一五二號及四十九年臺抗字第八三號判例參照），故
      債務人若於其不動產被拍賣時再參加投標，則同時兼具出
      賣人與買受人之地位，與買賣須有出賣人與買受人兩個主
      體，因雙方意思表示一致而成立買賣契約之性質有違，自
      應解為債務人不得參與應買。」（最高法院80年臺抗字第
      143 號判例要旨參照）。可知關於強制執行拍賣程序之性
      質，實務向採私法說，並認債務人為執行拍賣程序之出賣
      人，是有關民事法上意思表示與買賣之規定與法理，自亦
      適用於此。查被告既僅係作為系爭拍賣程序中債務人丁○○之人頭，業經前述，其本身並無承受系爭土地且以債權
      抵繳價金之意思，但其本身應自知係丁○○之人頭，否則
      其豈會參與證人戊○○借貸、受讓系爭抵押權、債權及聲
      請強制執行等過程？故堪認被告與丁○○間並無買賣之意
      思存在，真正之出賣人與買受人均係同一人即丁○○，故
      被告與丁○○間就系爭土地所為之買賣行為係通謀虛偽意
      思表示，依民法第87條第1 項前段之規定，應屬無效。
    6.再查，原告與丁○○已於本件言詞辯論時即97年12月22日
      ，就系爭土地之買賣價金糾紛成立訴訟上和解，內容為丁○○願給付原告5,504,675 元，及自86年9 月13日起至清
      償日止，按週年利率5%計算之利息（見第63頁）。而丁○○已於和解後之98年1 月15日死亡，被告及其訴訟代理人
      乙○○均為丁○○之子，訴外人莊林鳳英則為丁○○之配
      偶，有除戶與全戶戶籍謄本3 份及國民身分證影本1 份可
      稽（見第28、90、123 、127 頁），渠等均為丁○○之繼
      承人。而被告於本院言詞辯論時則自承其與乙○○均已拋
      棄繼承，而母親莊林鳳英則辦理限定繼承等語（見第150
      頁背面），此情為原告所不爭，則上開和解債務應由訴外
      人莊林鳳英繼承。復按債務人怠於行使其權利時，債權人
      因保全債權，得以自己之名義，行使其權利。但專屬於債
      務人本身者，不在此限，此為民法第242 條所明定。是債
      權人即原告為保全其上述債權，自得以自己之名義行使債
      務人之權利。又因系爭執行程序之承受拍賣行為係無效，
      已如前述，原告自亦得依民法第242 條之規定，代位依民
      法第113 條之規定，請求被告將系爭土地以拍賣為原因之
      所有權移轉登記塗銷。
（二）備位聲明部分：原告先位之聲明既有理由，本院自無庸再
      行審酌其備位之聲明。
六、綜上所述，原告先位聲明依民法第242 條之規定，代位依民
    法第113 條之規定，求為判決如主文第1 項所示，為有理由
    ，應予准許。
七、本件事證已臻明確，兩造其餘攻擊防禦方法及舉證，經審酌
    後核與本判決之結果不生影響，爰不一一論駁，末此說明。
八、據上論結，本件原告之訴為有理由，依民事訴訟法第78條，
    判決如主文。
中    華    民    國    98    年    10    月    22    日
                    民事第一庭  法  官  張以岳
以上正本係照原本作成。
如不服本判決，應於送達後20日內，向本院提出上訴狀並表明上
訴理由，如於本判決宣示後送達前提起上訴者，應於判決送達後
10日內補提上訴理由書（須附繕本）。
中    華    民    國    98    年    10    月    22    日
                                書記官  張婉郁


司法院資訊處製作；財團法人民間司法改革基金會備份。
